【裁判字號】    89,上易,2565
【裁判日期】    900227
【裁判案由】    侵占
【裁判全文】
臺灣高等法院刑事判決                          八十九年度上易字第二五六五號
    上  訴  人  臺灣士林地方法院檢察署檢察官
    被      告  乙○○
    選任辯護人  林大華
                邱國旺
                張仁興
右上訴人因侵占案件，不服臺灣士林地方法院八十八年度易字第一三三二號，中華民
國八十九年五月三十一日第一審判決（起訴案號：臺灣士林地方法院檢察署八十七年
度偵字第九○○○號、八十八年度偵字第七三八、三二九○、三二九一號）提起上訴
，本院判決如左：
    主  文
原判決撤銷。
乙○○連續意圖為自己及第三人不法之所有，而侵占對於業務上所持有他人之物，處
有期徒刑壹年。
    事  實
一、乙○○前於民國（下同）七十七至七十九年間起即陸續在設於臺北市○○區○○
    路一九號五樓之臺北市西服業職業工會、臺北市廣播電視節目供應服務業職業工
    會、臺北市康樂服務職業工會、臺北市機械修理工職業工會、臺北市鎖匙業職業
    工會等五個職業公會協助其父陳鎮貴處理會務，負責對外聯絡工作，並自八十年
    間起擔任臺北市康樂服務職業工會理事；自八十二年間起擔任臺北市廣播電視節
    目供應服務業職業工會理事；且於八十四年二月九日其父陳鎮貴死亡後，接手擔
    任臺北市廣播電視節目供應服務業職業工會、臺北市康樂服務職業工會、臺北市
    機械修理工職業工會、臺北市鎖匙業職業工會總幹事，繼自八十六年五月十三日
    起至八十七年八月二十八日止，擔任臺北市西服業職業工會理事長，實際負責前
    揭五個工會之會務運作及帳務，並督導工會會務人員辦理會員勞工保險（下稱勞
    保）及全民健康保險（下稱健保）之加保、退保、收繳保險費與各項給付之申請
    ，上開工會所收取之會員勞保費、健保費等款項，均交其運用管理，並負責支付
    應繳之勞保費、健保費，為從事業務之人。上開工會依照相關法令之規定，就所
    屬會員向勞工保險局（下簡稱勞保局）及中央健康保險局（下簡稱健保局）申請
    參加勞保及健保，並由乙○○負責收繳各會員應自行負擔之保險費，收取方式為
    每名會員每月依投保薪資收取勞保費新台幣（下同）七百四十二元不等、健保費
    四百九十元不等，均每三個月收取一次，由會員親至前揭工會或以郵政劃撥至北
    投郵局第0000000號帳戶之方式繳付，乙○○收款後先存入其於臺北國際
    商業銀行（原名為臺北區中小企業銀行）北投分行開設之第一○○─二一─○五
    九二三一─○○號帳戶內，再按月彙繳勞保局及健保局，以為各會員勞保費及健
    保費之支付；而八十六年九月前，依勞工保險條例之規定，職業工會不得僅繳納
    已收部分之保險費，須按全部被保險人之人數彙繳保險費，否則勞保局即對該工
    會全部會員暫時拒絕保險給付，而無申報欠費會員之制度，茲因上開工會有部分
    會員積欠或遲交勞保費及健保費，另有部分會員退出工會卻未依規定辦理退保手
    續，致上開工會至乙○○接管工會帳務時止，已因墊付前未繳付保費會員之保險
    費而處於虧損狀態。詎乙○○竟意圖為自己及上開工會欠繳保費會員不法之所有
    ，基於概括犯意，自八十七年一月間起迄八十八年二月間止，連續將其業務上所
    收取之臺北市西服業職業工會勞保費及健保費共計一千八百八十九萬八千七百三
    十三元（詳如附表一所示）、臺北市廣播電視節目供應服務業職業工會勞保費及
    健保費共計一千三百四十八萬九千零七十三元（詳如附表二所示）、臺北市康樂
    服務職業工會勞保費及健保費共計七百八十四萬七千零三十三元（詳如附表三所
    示）、臺北市機械修理工職業工會勞保費及健保費共計一百二十萬九千零六十九
    元（詳如附表四所示）、臺北市鎖匙業職業工會勞保費及健保費共計六百二十九
    萬一千四百零八元（詳如附表五所示），總計為四千七百七十三萬五千三百十六
    元，悉數予以侵占入己，部分墊付前未繳交保費會員之保險費，部分則供作己用
    。嗣經臺北市政府勞工局會同勞保局、健保局於八十七年六月十二日至前揭工會
    稽查時，始悉上情。
二、案經臺北市政府警察局北投分局報請及勞工保險局訴由臺灣士林地方法院檢察署
    檢察官偵查起訴。
    理  由
一、訊據上訴人即被告乙○○對於右揭時、地負責上開工會會務，連續侵占其業務上
    所收取如附表一至五所示工會會員繳納之保險費等情供承不諱，惟辯稱上開五工
    會會員時有欠繳或遲繳保險費之情形，而八十六年九月前，因勞保制度規定須按
    月繳納全部會員之保費，不得部分欠繳，否則即暫時拒絕全體會員之保險給付，
    該等工會為保障全體會員之權益，乃以其他會員所預繳保費或支付利息另向他人
    借款代墊部分會員前欠繳之保費，致其於八十四年三月間接管上開工會時，工會
  財務已因此造成鉅額虧損，其接管後仍不得已依慣例以前開方式墊繳會員積欠之
    保費及支付借款利息，所挪用之款項均非供已花用云云。惟：
（一）查被告侵占附表一至五所示款項之事實，迭據被告於偵審中均坦承不諱，並經
      證人即勞保局辦事員吳承華、鄭念華、陳正和；健保局台北分局承保組組長關
      聖儒、黃碧玉；上開工會會計丙○○、林依純；臺北市政府勞工局工會股輔導
      員王台芳；法務部調查局臺北市調處調查員鄧文傑及證人王朝宗、王陳美華證
      述綦詳，且有勞保局提出之職業工會勞保被保險人欠繳保險費處理作業宣導手
      冊一本、被保險人繳納名冊更正表、欠費名冊更正表、繳納名冊、欠費名冊制
      式格式及臺北市鎖匙業職業工會、臺北市廣播電視節目供應服務業職業工會、
      臺北市機械修理工職業工會、臺北市康樂服務業職業工會被保險人資料、臺北
      國際商業銀行北投分行八十八年四月二十八日北商銀投字第○四○四號函所附
      之被告存款往來明細表、陳鎮貴除戶戶籍謄本、勞保局應收未收資料查詢表、
      臺灣士林地方法院債權憑證、健保局台北分局八十九年二月二十一五日健保北
      承二字第八九一一一三一七號函所附之大筆欠費月份金額明細表等資料可佐。
（二）次查被告侵占保險費之犯行，除上開事證外，另：
  １、被告侵占臺北市西服業職業工會保險費部分，並經證人即該工會理監事甲○○
      、丙○○、廖清池、王加慶、王陳美華、吳雪英、周美卿、林芳薇（原名林惠
      敏）、林鳳雪、紀佩君、曹永豐、謝文瓊、許嘉祥、陳誌嘉、謝士龍及會員陳
      石生分別證述無訛，並有臺北市政府勞工局、勞保局、健保局八十七年六月十
      二日臺北市職業工會財務稽查報告表、勞保局提出之臺北市西服業職業工會投
      保申請書（附工會登記證書）、投保單位變更事項申請表、臺北市西服業職業
      工會理、監事名單、加退保申請、投保單位理費紀錄資料（催繳情形紀錄）、
      載有欠費日期、金額之應收未收資料查詢表、八十七年七月至八十八年二月欠
      繳保險費明細表（即前揭應收未收查詢資料表作成之計算方式）、會員繳款收
      據、臺北市西服業職業公會解散公告、健保局提出之臺北市西服業職業工會投
      保單位基本資料明細、二、三類單位結算狀況表（即各月積欠總表）、原審法
      院八十七年度保險字第十一號民事判決、前揭判決確定證明書及士院仁執字第
      ○一八六六八號債權憑證、臺灣士林地方法院八十七年度促字第一八○二六號
      支付命令、臺北市西服業職業工會繳費存根及收據、被告提出之臺北市西服業
      職業工會帳冊乙本等資料在卷可稽。
  ２、被告侵占臺北市廣播電視節目供應服務業職業工會保險費部分，並經證人即該
      工會理監事呂建毅、賴冠旭、陳誌嘉及會員許淑玲證述甚詳，且有勞保局提出
      之臺北市廣播電視節目供應服務業職業工會投保申請書（附工會登記證書）、
      投保單位變更事項申請表、臺北市廣播電視節目供應服務業職業工會理、監事
      名單、加退保申請、投保單位理費紀錄資料（催繳情形紀錄）、應收已收歷史
      檔清單、載有欠費日期、金額之應收未收查詢資料表、八十七年七月至八十八
      年二月之保險費明細表（即前揭應收未收查詢資料表作成之計算方式）、財務
      稽查表、訪查職業工會欠費報告表、會員繳款收據，健保局提出之臺北市廣播
      電視節目供應服務業職業工會財務稽查表、二、三類單位結算狀況表（即各月
      積欠總表）、臺北市廣播電視節目供應服務業職業工會繳費存根及收據等資料
      足憑。
  ３、被告侵占臺北市康樂服務職業工會保險費部分，亦經證人即該工會理監事呂建
      毅、林榮哲、田晉銘、李鉅剛、林鳳雪結證屬實，且有勞保局提出之臺北市康
      樂服務職業工會投保申請書（附工會登記證書）、投保單位變更事項申請表、
      臺北市康樂服務職業工會理、監事名單、加退保申請、投保單位理費記錄資料
      （催繳情形紀錄）、應收已收歷史檔清單、載有欠費日期、金額之應收未收查
      詢資料表、八十七年七月至八十八年二月之保險費明細表（即前揭應收未收查
      詢資料表作成之計算方式）、財務稽查表、訪查職業工會欠費報告表、會員繳
      款收據，健保局提出之臺北市康樂服務職業工會財務稽查表、會員繳款收據、
      二、三類單位結算狀況表（即各月積欠總表）等資料在卷可按。
  ４、被告侵占臺北市機械修理工職業工會保險費部分，亦經證人即該工會理監事林
      榮哲、陳誌嘉、林芳薇（原名林惠敏）詳證在卷，且有勞保局提出之臺北市機
      械修理工職業工會投保申請書（附工會登記證書）、臺北市機械修理工職業工
      會理、監事名單、加退保申請、投保單位理費記錄資料（催繳情形紀錄）、應
      收已收歷史檔清單、載有欠費日期、金額之應收未收查詢資料表、八十七年七
      月至八十八年二月之保險費明細表（即前揭應收未收查詢資料表作成之計算方
      式）、財務稽查表、訪查職業工會欠費報告表、會員繳款收據，健保局提出之
      臺北市機械修理工職業工會財務稽查表、會員繳款收據、二、三類單位結算狀
      況表（即各月積欠總表）等資料足憑。
  ５、被告侵占臺北市鎖匙業職業工會保費部分，亦經證人即該工會理監事呂禮雄、
      鄭萬進、丙○○、林芳琴、許哲雄、范如鴛證述屬實，且有勞保局提出之臺北
      市鎖匙業職業工會投保申請書（附工會登記證書）、臺北市鎖匙業職業工會理
      、監事名單、加退保申請、投保單位理費記錄資料（催繳情形紀錄）、應收已
      收歷史檔清單、應收未收查詢資料表（即欠費日期、金額）、保險費明細表（
      即前揭應收未收查詢資料表作成之計算方式、自八十七年七月至八十八年二月
      ）、財務稽查表、訪查職業工會欠費報告表、會員繳款收據，健保局提出之臺
      北市鎖匙業職業工會財務稽查表、會員繳款收據、二、三類單位結算狀況表（
      即各月積欠總表）等資料可參。
（三）再查上開各工會之收費月報表內所載收入金額為該月會員實際所繳納之金額，
      支出金額係指會員辦理退保時支付會員之勞、健保費，應收金額則指扣除退還
      會員之勞、健保費後，工會實收之勞、健保費等情，亦據證人即上開五家工會
      會計林依純到庭證述無疑（見原審卷第七一頁），是各該工會每月會員繳納之
      保險費中，因會員退保而應退還會員者，自不得計入被告侵占之保費內，而勞
      保局所提供之應收未收資料查詢表及健保局所提供之保險費滯納費欠費清表所
      列，係會員應納保費扣除被告已繳保費後之欠繳保費數額，並未扣除退還與退
      保會員之保費，公訴人據以認定被告侵占之保費數額，尚有未合。是被告辯稱
      其侵占上開各工會保險費之數額，應依據各該工會收費月報表上之應收金額計
      之，即非無據，而被告依此計算出之如附表一至五所示侵占保費金額，亦為告
      訴人代理人所是認，自堪憑採。
（四）另查廣播電視節目供應服務業職業工會、康樂服務職業工會、機械修理工職業
      工會、鎖匙業職業工會等四工會之收費月報表內自八十八年三月至六月份止，
      雖仍有勞、健保費之收入之記載，然被告辯稱其勞、健保費僅收到八十八年二
      月份，嗣因新工會即臺北市西服製作職業工會成立後，為保障會員權利，故仍
      讓新工會繼續使用原有之電腦檔案，上開收費月報表內所列工會自八十八年三
      月至六月份所收之勞、健保費，均係西服製作職業工會收取等語，證人林依純
      亦證稱臺北市西服製作職業工會成立後，該工會之勞、健保費係由理事長范如
      鴛收取等語（見原審卷第七○頁反面），核與被告所辯相符，再參以臺北市西
      服製作職業工會之臺北區中小企業銀行存款自八十八年三月起至六月止，確有
      數百萬元之進帳，有該銀行北投分行帳號一四五七一－八號活期存款存摺乙份
      在卷可證，足見被告所辯其所收取之勞、健保費僅至八十八年二月份止，其後
      即由臺北市西服製作職業工會收取一節屬實，堪予認定。
（五）復查被告辯稱其挪用會員預繳之保險費係用以墊付其他會員欠繳之保險費或支
      付前為墊付保費而向他人借款之利息云云，雖證人即勞保局勞保組欠費處理科
      專員吳承華、勞保局職員鄭念華、陳正和於原審均證稱八十六年九月份前，勞
      保局依職業工會被保險人之人數寄發通知單給職業工會，職業工會須依全部金
      額繳納，不得僅繳交部分會員保費，因慮及職業工會收取保費困難，故均予一
      個月之寬限期，次月底仍無法繳交，則再寬限十五日，逾越寬限期，每日加徵
      千分之二之滯納金，若職業工會欠繳保險費、滯納金，勞保局即暫停給付全部
  會員之保險給付（勞工保險條例第十六條第一項第二款、第十七條均有規定）
      ；嗣健保制度開辦，允許職業工會申報會員欠費，而僅繳納實際收取之保費，
      故勞保局亦於八十六年九月頒布實施職業工會會員參加勞工保險欠繳保險費處
      理要點，職業工會得僅繳交實際收取之保費，並申報欠費會員之名冊給勞保局
      等語，惟依規定於八十六年九月前，職業工會固須一次繳足全部會員之勞保費
      始得免於勞保局暫停全部會員保險給付之結果，然被告亦僅得依法催繳或令其
      退保，其所辯挪用會員預繳之保險費代墊前積欠之保費一節縱然屬實，亦於法
      無據；況依上開證言，健保制度原本即可向健保局申報會員個人欠費，而無須
      繳納全部工會會員之健保費；勞工保險局自八十六年九月起亦允許職業工會申
      報個人欠費，只要將未繳保費之會員申報即可，並有職業工會勞保被保險人欠
      繳保險費處理作業宣導手冊、被保險人繳納名冊更正表、欠費名冊更正表、繳
      納名冊、欠費名冊制式申請書格式可佐，被告卻仍以業務上所持有如附表一至
      五所示款項，用以墊付前未繳保費會員之保險費或清償前為未繳保費會員墊付
      保險費而向他人借貸之利息，其顯有為該未繳勞保費及健保費之會員不法所有
      意圖甚明，是被告所辯縱然屬實，亦僅屬其侵占之動機，要無礙其侵占刑責之
      成立。
（六）又查證人王陳美華證稱曾聽聞其父陳鎮貴言及工會有虧損情形等語；另證人台
      北市政府勞工局勞工輔導員王台芳於偵查中亦證述工會會員退保時常未通知工
      會，而當時勞保制度是以工會為投保單位，非以個人為單位，職業工會若未繳
      全體會員之保費，勞保局會將整個工會停保，工會為了避免這種情形發生，即
      替未繳保費之會員代繳保費，故發生透支情形，據其等輔導工會之經驗，工會
      確實背負勞保費債務，其發現甚多工會均有類似情形，透支情形嚴重等語；證
      人吳承華、鄭念華、陳正和則於原審證稱八十六年九月份之前確有職業工會反
      應有部分會員未繳保費等語；而證人西服業及鑰匙業職業工會理事丙○○、鎖
      匙業職業工會理事林芳琴於原審亦均證稱確曾聽聞工會有部分會員未繳勞、健
      保費等情，是被告辯稱其以工會會員預繳之保費墊付其他部分會員前欠保費一
      節，尚非全然無據。雖證人甲○○、廖清池於偵查中陳稱工會會員若欠繳保費
      ，工會即對該會員催繳，會員若仍不繳納，則予除名，工會不可能墊款，印象
      中甚少有會員拒繳之情形云云，惟甲○○嗣已於本院陳明其僅負責收取新入會
      之親友會員部分保費，共約一、二十名，其收取之部分因均係新入會會員之保
      費，故無欠繳情形，其於偵查中所言無欠繳保費之情形，係針對其收取之部分
      ，至其餘會員因非其收取，故是否有欠繳之情形其不得而知等語，而廖清池僅
      為台北市西服業職業工會之常務理事，就上開其餘工會之情形未必瞭解，是甲○○、廖清池上開所言尚不足據以認定被告所為以預繳之保費清償前欠保費之
      說，盡皆不實。
（七）第查被告雖辯稱其挪用附表一至五所示之保險費共計四千七百七十三萬五千三
      百十六元，悉數用以墊付前未繳保費及支付為清償積欠之保費而向他人借款之
      利息云云，並於原審提出本案五個職業工會自七十七年至八十六年間之執行業
      務損益表為證，惟該等損益表並非經相關人員簽認之正式損益表，而本院向台
      北市政府勞工局調取該等工會上開期間送請備查之會員大會紀錄及執行業務損
      益表結果，亦皆因逾保存年限業經銷毀而無法取得，然縱依被告提出之上開損
      益表之記載，該等職業工會自七十七年至八十六年間代墊保費僅二千一百四十
      三萬八千三百五十六元（辯護人九十年二月十九日提出之辯護意旨狀誤為一千
      九百五十二萬三千七百五十三元），核與被告挪用之保費相差二千六百二十九
      萬六千九百六十元，是被告挪用會員預繳之保費固有用以墊付其他會員前欠保
      費之情事，業如前述，然其所辯悉數用以墊付前欠保費云云，尚非足採。被告
      另以其接管各該工會前，其父主事時，該等工會已虧損多達四千餘萬元，其接
      管後不得已除以會員預納之保費繳交前欠之保費外，且須填補接管前造成之虧
      損及支應為清償積欠保費對外舉債之利息云云置辯，並提出八十六年十二月十
      二日以其與他人共有位於台北市○○區○○路十九號房屋及基地，向高雄區中
      小企業銀行貸款一千六百萬元之高雄區中小企業銀行借據二份、上開土地、建
      物登記謄本各一份及拍賣公告等為證，證人即前開借款之連帶保證人王朝宗亦
      於原審證稱當時因被告表示工會之健保費虧損，週轉不靈故向銀行借款，而由
      其擔任連帶保證人云云，惟上開貸款資料僅能證明被告以該房地向銀行貸款之
      事實，另證人王朝宗所言，則係得自被告之傳聞，均無從據以證明被告確以貸
      得之款項歸墊積欠之保費，是被告以預付之保費支付其個人貸款利息，顯有為
      其個人不法所有之意圖；再觀諸上開損益表，該等工會之費用支出，除代墊保
      費一項外，其餘大抵為工會之例行性、經常性支出，工會應本即有正常之資金
      來源支應之，被告於偵查中亦自承工會會員須繳交入會費四百元、保證金一千
      元及每月會費一百五十元等情，是被告自無以會員預繳之保費支付該例行性、
      經常性費用之必要，再參以被告於案發之初警訊時，即自承挪用工會公款一百
      多萬元，因保費現金存入其個人帳戶與其私人存款同置於一帳戶內，其一時疏
      失致挪用公款，惟查覺後，即設法補足等情，繼於偵訊時並供承挪用勞、健保
      費各約八百萬元左右等語，其既稱因保費與其私人存款置於同一帳戶致有誤用
      之情形，是此所謂誤用顯非指其墊付保費二千多萬元而言，姑不論其所言挪用
      係出於一時疏忽所致及挪用之數額是否屬實，惟其挪用部分工會保費供其個人
      私用，則無疑義，從而被告除挪用部分預付之保費墊付前欠之保費而意圖為各
      該未繳保費之會員不法所有外，餘並挪供其私人使用，而意圖為其自己不法所
      有甚明。
    綜上所述，被告侵占犯行，堪以認定。
二、核被告所為，係犯刑法第三百三十六條第二項之業務侵占罪。被告先後多次犯行
    ，時間緊接，犯罪構成要件相同，顯係基於概括犯意所為，應依連續犯之規定論
    以一罪，並加重其刑。原審據以論罪科刑，固非無見，惟本案被告除意圖為第三
    人即欠繳保費會員不法所有外，並侵占部分款項供己私用，而有為自己不法所有
    之意圖，已如前述，原審認被告僅有為第三人而無為自己不法所有之意圖，容有
    未洽。公訴人上訴，指摘原判決不當，即非無據，原判決既有可議，自應由本院
    予以撤銷改判。爰審酌被告本案侵占之款項雖多達四千餘萬元，惟因其身為工會
    負責人，為保障全體工會會員之保險權益，故部分侵占之款項係用以墊付會員欠
    繳之保費，並非全供己用，且本案犯後被告已坦承大部分犯行，態度尚佳，及其
    犯罪之動機、目的、手段，量處有期徒刑一年。又被告雖未曾受有期徒刑以上刑
    之宣告，有臺灣高等法院檢察署刑案紀錄簡覆表一紙為憑，惟其本案侵占款項四
    千餘萬元，其中除部分代墊保費外，供其個人私用部分，仍逾千萬元，情節匪淺
    ，且其犯後雖已坦承大部分犯行，然就侵占款項部分係供其個人私用一節，仍多
    方設詞避就，茲尚乏具體事證認其日後必無再犯之虞，是本院認對其所宣告之刑
    ，不宜為緩刑之諭知，併此敘明。
據上論斷，依刑事訴訟法第三百六十九條第一項前段、第三百六十四條、第二百九十
九條第一項前段，刑法第三百三十六條第二項、第五十六條、罰金罰鍰提高標準條例
第一條前段，判決如主文。
本案經檢察官張秋雲到庭執行職務
中      華      民      國      九十      年      二    月    二十七    日
                              臺灣高等法院刑事第十六庭
                                  審判長法  官  許  增  男
                                        法  官  黃  鴻  昌
                                        法  官  蔡  彩  貞
右正本證明與原本無異。
不得上訴。
                                        書記官  張  淑  芬
中    華    民    國     九十     年      三        月        六        日
附錄本案論罪科刑法條：
刑法第三百三十六條第二項：
對於業務上所持有之物，犯前條第一項之罪者，處六月以上五年以下有期徒刑，得併
科三千元以下罰金。


司法院資訊處製作；財團法人民間司法改革基金會備份。
